臺北高等行政法院判決　　　　　　　　　　　　　　　　九十二年度訴字第三四號
　　　　　　　　　　　　　　　.
　　原　　　告　三槍企業股份有限公司
　　代　表　人　甲○○
　　訴訟代理人　施博文（會計師）
　　被　　　告　財政部台灣省北區國稅局
　　代　表　人　林吉昌（局長）
　　訴訟代理人　丙○○
　　　　　　　　乙○○
右當事人間因營業稅事件，原告不服財政部中華民國九十一年八月十五日台財訴字第
○八八○○○四八八八號再訴願決定，提起行政訴訟。本院判決如左：
　　主  文
訴願決定及原處分（即復查決定）均撤銷。
訴訟費用由被告負擔。
　　事  實
一、事實概要：
  　原告係兼營免稅貨物之營業人，自民國八十一年一月開業起至八十四年十月間採
    比例扣抵法申報營業稅，嗣以其未申請採用直接扣抵法，認有溢繳營業稅新台幣
    （下同）五、九九六、七六一元之情事，於八十四年十二月二十一日申請依稅捐
    稽徵法第二十八條規定退還上開溢繳稅款，經原處分機關台北市稅捐稽徵處所屬
    三重分處以八十五年一月二十五日北縣稅重(一)字第六二四二號函否准所請，原告
    不服，逕復提起訴願、再訴願，均未獲變更，提起行政訴訟，亦經行政法院（現
    改制為最高行政法院）八十六年十月八日八十六年度判字第二四一八號判決駁回
    而告確定，原告仍不服，復提起再審之訴，於再審尚未裁判前，再於八十七年一
    月二十日及同年二月六日以不論是否判決確定，應准其所請等語，復向原處分機
    關提出申請。案經原處分機關所屬三重分處以八十七年六月五日八七北縣稅重一
    字第二一一七七號函復原告略稱：「．．．經查依財政部七十年二月二十四日台
    財稅第三一四二二號函規定無法辦理。」原告不服，提起訴願、再訴願，經遭駁
    回，遂向本院提起行政訴訟。
二、兩造聲明：
　(一)原告聲明求為判決：
    1.再訴願、訴願決定及原處分均撤銷。
    2.訴訟費用由被告負擔。
　(二)被告聲明求為判決：
    原告之訴駁回，訴訟費用由原告負擔。
三、兩造之爭點：
    依財政部八十六年八月九日台財稅第八六一九一一一九五號函釋意旨，原告原按
    比例扣抵法計算並繳納之營業稅，得改按直接扣抵法計算其應繳之營業稅額，此
    為被告所不爭，惟被告所爭執者，為原告於前行政法院判決確定後，曾提起再審
    之訴，是否仍得依稅捐稽徵法第二十八條之規定，向原處分機關申請改按直接扣
    抵法計算其應納之營業稅額，並退還其溢繳之稅款？
　(一)原告主張之理由：
    1.依財政部八十六年八月九日台財稅第八六一九一一一九五號函釋規定八十一年
      九月一日「兼營營業人營業額計算辦法」第八條之一修正施行之日起，兼營營
      業人原採用「比例扣抵法」計算稅額並繳納應納稅額，嗣後要求改按「直接扣
      抵法」計算稅額而經稽徵機關否准，於財政部八十六年一月十八日台財稅第八
      五一九二八七九○號函釋發布前已提起行政救濟且尚未確定者，准依規定，申
      請採用「直接扣抵法」計算應納稅額。
    2.原告八十一年一月至八十四年十月間營業稅申請「直接扣抵法」案件，早於八
      十四年十二月二十七日向原處分機關所屬三重分處提出申請，且符合八十六年
      八月九日台財稅第八六一九一一一九五號函釋規定之下列兩個要件：
      (1)於財政部八十六年一月十八日台財稅第八五一九二八七九○號函釋發布前已
        提起行政救濟，提出日係八十四年十二月二十七日。
      (2)八十六年一月十八日台財稅第八五一九二八七九○號函釋發布前尚未確定，
        甚至迄八十六年八月九日台財稅第八六一九一一一九五號函釋發布前，亦尚
        未確定。
      原告系爭營業稅符合前揭財政部函釋規定，應准依「直接扣抵法」計算應納營
      業稅額。
    3.原告申請營業稅適用「直接扣抵法」之案件與八十四年十二月二十七日提起營
      業稅行政救濟本屬不同案件，惟被告、訴願及再訴願機關誤為同一案件而援引
      財政部七十年二月二十四日台財稅第三一四二二號函釋規定予以否准及訴願駁
      回，置財政部八十六年一月十八日台財稅第八五一九二八七九○號函及八十六
      年八月九日台財稅第八六一九一一一九五號函釋規定於不顧，不但違背上級機
      關之命令牴觸信賴保護原則，其認事用法，顯有違誤。
    4.退萬步言，本案與八十四年十二月二十七日行政救濟案係同一件案件（與事實
      相反假設），依財政部八十一年八月十八日台財稅第八一一六七四八一八號函
      釋規定，違章罰鍰案件，經法院裁罰確定並繳清罰鍰後，嗣經稽徵機關發現適
      用法令錯誤或計算錯誤，退還溢繳稅款，其基於同一事實已納之罰鍰，可依稅
      捐稽徵法第四十九條準用同法第二十八條規定，予以退還。換言之，訴願、再
      訴願及行政訴訟均為人民之權利或利益因行政機關之違法或不當行政處分致受
      損害而設之救濟方法，如於行政救濟確定後，如發現錯誤，為確切保護人民權
      益，對於僅具形式上確定力之行政處分，自仍應就實體上注意查核，如確有違
      法或不當，致損害人民權利或利益者，即應依職權撤銷更正之，財政部（四七
      ）台財參發第八三二六號令參照。
    5.綜上所述，本案既然符合財政部八十六年八月九日台財稅第八六一九三九五號
      函釋規定，不論是否前一申請案之行政救濟判決確定，均可適用「直接扣抵法
      」，請判決如原告訴之聲明云云。
　(二)被告主張之理由：
    1.按原告係兼營菸酒免稅貨物之營業人，自八十一年一月開業起八十四年十月間
      採比例扣抵法申報營業稅，嗣因未申請採用直接扣抵法，自認為溢繳營業稅五
      、九九六、七六一元，遂於八十四年十二月二十一日申請依稅捐稽徵法第二十
      八條規定退還上開溢繳稅款，經被告所屬三重稽徵所（原台北縣政府稅捐稽徵
      處三重分處）八十五年一月二十五日北縣稅重(一)第六二四二號函否准所請，原
      告不服，逕復提起訴願、再訴願，均未獲變更，提起行政訴訟，經行政法院八
      十六年十月八日八十六年度判字第二四一八號判決駁回而告確定，原告仍不服
      ，復提起再審之訴，於再審尚未裁判前，再於八十七年一月二十日及同年二月
      六日以不論是否判決確定，應准其所請等語，復向原處分機關提出申請。案經
      被告所屬三重稽徵所以八十七年六月五日八七北縣稅重一字第二一一七七號函
      復原告略稱：「．．．經查依財政部七十年二月二十四日台財稅第三一四二二
      號函規定無法辦理。」
    2.原告按「八十一年九月一日『兼營營業人營業稅額計算辦法』第八條之一修正
      施行之日起，兼營營業人原採用『比例扣抵法』計算稅額並繳納應納營業稅額
      ，嗣後要求改按『直接扣抵法』計算稅額而經稽徵機關否准，於本部八十六年
      一月十八日台財稅第八五一九二八七九○號函釋發布前已提起行政救濟且尚未
      確定者，准依上開函釋規定申請採用『直接扣抵法』計算應納稅額。」「納稅
      義務人不服行政法院之判決提起再審之訴，如貴局經答辯後始發覺原核定，訴
      願及再訴願均值斟酌，可於行政救濟程序終結前向行政法院提出補充答辯，於
      再審裁判前，依法仍應受行政法院原判決之拘束，未便自行撤銷．．．」為財
      政部八十六年八月九日台財稅第八六一九一一一九五號函及七十年二月二十四
      日台財稅第三一四二二號函釋在案。原告係兼營免稅貨物之營業人，自八十一
      年一月開業起至八十四年十月間採比例扣抵法申報營業稅，嗣因未申請採用直
      接扣抵法，自認為溢繳營業稅五、九九六、七六一元，於八十四年十二月二十
      一日申請依稅捐稽徵法第二十八條規定退還上開溢繳稅款，經被告所屬三重稽
      徵所以八十五年一月二十五日北縣稅重(一)字第六二四二號函否准所請，原告不
      服，逕行提起訴願、再訴願，均未獲變更，提起行政訴訟，亦經行政法院八十
      六年十月八日八十六年度判字第二四一八號判決駁回而確定，原告仍不服，復
      提起再審之訴，於再審尚未裁判前，再於八十七年一月二十日及同年二月六日
      以不論是否判決確定，應准其所請等語，復向被告三重稽徵所提出申請，案經
      原處分機關所屬三重分處以八十七年六月五日八七北縣稅重一字第二一一七七
      號函復原告略謂：「．．．查依財政部七十年二月二十四日台財稅第三一四二
      二號函規定無法辦理。」原告不服，主張依據財政部八十六年八月九日台財稅
      第八六一九一一一九五號函釋：八十一年九月一日兼營營業人營業稅額計算辦
      法第八條之一修正施行之日起，兼營營業人原採用比例扣抵法計算稅額並繳納
      應納稅額，嗣後要求改按直接扣抵法計算稅額而經稽徵機關否准，於財政部八
      十六年一月十八日台財稅第八五一九二八七九○號函釋發布前已提起行政救濟
      且尚未確定者，准依規定申請採用直接扣抵法計算應納稅額，而原告八十一年
      九月至八十四年十月間營業稅申請依直接扣抵法計算一案，早於八十四年十二
      月二十七日向原處分機關所屬三重分處提出申請，應已符合財政部八十六年八
      月九日台財稅第八六一九一一一九五號函釋之要件云云，向台灣省政府提起訴
      願，經該府訴願決定略以：查系爭應否准予依直接扣抵法計算營業稅，原告曾
      提起訴願、再訴願及行政訴訟，審理期間，財政部八十六年八月九日台財稅第
      八六一九一一一九五號函釋固有作追溯之解釋可資援用，致使前行政法院於八
      十六年十月八日八十六年度判字第二四一八號判決駁回而告確定，查其既經判
      決確定，自有其拘束力，其救濟方法可提起再審之訴以求解決，原告另行提出
      申請，為被告所屬三重稽徵所否准，應無不合。茲原告除執前詞爭議外，復主
      張其申請營業稅適用「直接扣抵法」之案件與八十四年十二月二十七日提起營
      業稅行政救濟案，本屬不同案件，惟被告所屬三重稅稽徵所及訴願決定機關誤
      為同一案件而援引財政部七十年二月二十四日台財稅第三一四二二號函釋予以
      否准，顯然與前揭財政部八十六年函釋意旨不符等語，資為爭議。揆諸前揭法
      條規定，原處分、訴願決定並無不合，請予維持。
    3.被告訴稱本件應否准予依直接扣抵法計算營業稅乙案，原告曾提起訴願，再訴
      願及行政訴訟，復提起再審之訴均遭駁回，亦經行政法院八十七年十一月五日
      八十七年度判字第二一九七號判決：「再審之訴駁回。」雖原告於再審尚未裁
      判前，再度向原處分機關所屬三重分處申請就八十一年一月至八十四年十月間
      營業稅採「直接扣抵法」申報營業稅，經被告所屬三重稽徵所以八十七年六月
      五日八七北縣稅重一字第二一一七七號函復原告略謂：「．．．經查依財攻部
      七十年二月二十四日台財稅第三一四二二號函規定無法辦理。」經核並無不合
      等語，依行政法院三十六判字第十六號判例「當事人主張事實，須負舉證責任
      ，倘其所提出之證據，不足為主張事實之證明，自不能認其主張之事實為真實
      。」之意旨，原告既未能提出相關事證，空言主張，核無足採。
    4.綜上所述，原核定及所為復查、訴願決定並無違誤，請判決如被告答辯之聲明
      等語。
　　理  由
一、查原告代表人於訴訟繫屬中由周音喜變更為甲○○，並已具狀聲明承受訴訟，合
    先明。
二、本件原告係兼營免稅貨物之營業人，自八十一年一月開業起至八十四年十月間止
    採「比例扣抵法」計算並繳納其營業稅額，繳納後認有溢繳營業稅五、九九六、
    七六一元之情事，乃於八十四年十二月二十一日，向被告所屬三重稽徵所申請依
    稅捐稽徵法第二十八條規定退還上開溢繳稅款，經該所以八十五年一月二十五日
    北縣稅重(一)字第六二四二號函否准所請，原告不服，循序提起訴願、再訴願均被
    駁回，惟財政部對「兼營營業人營業稅額計算辦法之疑義」，於八十六年八月九
    日以台財稅字第八六一九一一一九五號函作出新的解釋稱：「八十一年九月一日
    「兼營營業人營業稅額計算辦法」第八條之一修正施行之日起，兼營營業人原採
    用『比例扣抵法』計算稅額並繳納應納營業稅額，嗣後要求改按『直接扣抵法』
    計算稅額而經稽徵機關否准，於本部八十六年一月十八日台財稅字第八五一九二
    八七九○號函釋發布前已提起行政救濟且尚未確定者，准依上開函釋規定申請採
    用『直接扣抵法』計算應納稅額。」是依財政部此一解釋，原告所提行政救濟既
    尚未確定，就其兼營免稅貨物，得申請將原採「比例扣抵法」，改採「直接扣抵
    法」計算其稅額，惟原告提起行政訴訟時，未主張財政部已有上開新解釋，被告
    亦未向法院陳述，致其所提行政訴訟為前行政法院於八十六年十月八日以八十六
    年度判字第二四一八號判決駁回而確定，原告仍不服，復提起再審之訴，於再審
    尚未裁判前，再於八十七年一月二十日及同年二月六日以不論是否判決確定，應
    准其所請等語，復向被告三重稽徵所提出申請，案經原處分機關所屬三重分處以
    八十七年六月五日八七北縣稅重一字第二一一七七號函復原告略謂：「．．．查
    依財政部七十年二月二十四日台財稅第三一四二二號函規定無法辦理。」原告不
    服，主張依據財政部八十六年八月九日台財稅第八六一九一一一九五號函釋意旨
    ：八十一年九月一日兼營營業人營業稅額計算辦法第八條之一修正施行之日起，
    兼營營業人原採用比例扣抵法計算稅額並繳納應納稅額，嗣後要求改按直接扣抵
    法計算稅額而經稽徵機關否准，於財政部八十六年一月十八日台財稅第八五一九
    二八七九○號函釋發布前已提起行政救濟且尚未確定者，准依規定申請採用直接
    扣抵法計算應納稅額，而原告八十一年九月至八十四年十月間營業稅申請依直接
    扣抵法計算一案，早於八十四年十二月二十七日向原處分機關所屬三重分處提出
    申請，應已符合財政部八十六年八月九日台財稅第八六一九一一一九五號函釋之
    要件，原告前所提起之行政訴訟因不知引用財政部上開解釋，以致受敗訴判決確
    定，惟財政部上開解釋既已明示兼營營業人原採用比例扣抵法計算稅額並繳納應
    納稅額，嗣後要求改按直接扣抵法計算稅額而經稽徵機關否准，於財政部八十六
    年一月十八日台財稅第八五一九二八七九○號函釋發布前已提起行政救濟且尚未
    確定者，准依規定申請採用直接扣抵法計算應納稅額，原處分及一再訴願決定暨
    行政訴訟判決，未依財政部上開解釋之規定准原告改採直接扣抵法，係屬適用法
    規錯誤，被告自應依職權更正等語。被告則主張於行政救濟確定前申請改採直接
    扣抵法計算其應納稅額，依財政部八十六年一月十八日台財稅第八五一九二八七
    九○號函釋意旨，固應准其申請，惟本件原告在行政訴訟判決確定後，曾向前行
    政法院提起再審之訴，依財政部七十年二月二十四日台財稅第三一四二二號函釋
    規定：「納稅義務人不服行政法院之判決提起再審之訴，如貴局經答辯後始發覺
    原核定，訴願及再訴願均值斟酌，可於行政救濟程序終結前向行政法院提出補充
    答辯，於再審裁判前，依法仍應受行政法院原判決之拘束，未便自行撤銷．．．
    」等語，本件原告再行申請更正時，業已另案向前行政法院提起再審之訴，該案
    至八十七年十一月五日，始由前行政法院以八十七年度判字第二一九七號判決駁
    回原告再審之訴，自不得再向被告申請改採「直接法扣抵法」計算其云云。是本
    件兩造所爭者，厥為原告對前行政法院之判決，曾提起再審之訴，是否仍能依財
    政部八十六年八月九日台財稅第八六一九一一一九五號函釋規定，對兼營免稅貨
    物，將原採「比例扣抵法」計算之稅額，申請改採「直接扣抵法」計算其自八十
    一年一月開業起至八十四年十月間止之營業稅額云云。
三、查財政部七十年二月二十四日台財稅第三一四二二號函釋意旨稱：「納稅義務人
    不服行政法院之判決提起再審之訴，如貴局經答辯後始發覺原核定，訴願及再訴
    願均值斟酌，可於行政救濟程序終結前向行政法院提出補充答辯，於再審裁判前
    ，依法仍應受行政法院原判決之拘束，未便自行撤銷．．．」，其解釋原意乃指
    納稅義務人不服行政法院之判決提起再審之訴者，如稽徵機關於再審程序中發覺
    原核定，訴願及再訴願有適用法律錯誤或計算錯誤之情形，可於行政救濟程序終
    結前向行政法院提出補充答辯，由行政法院另為適法之判決，以資救濟，故對稽
    徵機關之函釋，於再審裁判前，不得自行撤銷。至於在再審程序中，如當事人對
    適用法規錯誤或計算錯誤均未陳報，致行政法院不知財政部有新解釋，未為審酌
    ，此項再審判決，與原確定判決無異，行政機關於判決確定後，如發現有適用法
    規錯誤或計算錯誤之情事者，依稅捐稽徵法第二十八條規定：「納稅義務人對於
    因適用法令錯誤或計算錯誤溢繳之稅款，得自繳納之日起，五年內提出具體證明
    ，申請退還，逾期未申請者，不得再行申請。」關於滯納金、利息、滯報金、怠
    報金及罰鍰，依同法第四十九條之規定，亦均準用上開規定。本件被告既自承原
    告自八十一年一月開業起至八十四年十月間止，採「比例扣抵法」計算其兼營免
    稅貨物之營業稅，並繳納稅款，嗣於八十四年十二月二十一日，申請改按「直接
    扣抵法」計算其營業稅，在行政救濟程序中，財政部八十六年八月九日以台財稅
    字第八六一九一一一九五號函作出新的解釋稱：「八十一年九月一日「兼營營業
    人營業稅額計算辦法」第八條之一修正施行之日起，兼營營業人原採用『比例扣
    抵法』計算稅額並繳納應納營業稅額，嗣後要求改按『直接扣抵法』計算稅額，
    而經稽徵機關否准，於本部八十六年一月十八日台財稅字第八五一九二八七九○
    號函釋發布前已提起行政救濟且尚未確定者，准依上開函釋規定申請採用『直接
    扣抵法』計算應納稅額。」原告依該解釋，係屬得申請改採「直接扣抵」計算其
    應納之營業稅額，被告自不能於再審判決後，仍以原告曾另案提起再審之訴為由
    否准原告之申請。
四、綜上所述，本件原處分尚非適法，訴願決定予以維持，亦非妥適。原告訴請撤銷
    ，為有理由，應予准許，爰由本院將訴願決定及原處分（即復查決定）均撤銷，
    著由被告按財政部八十六年八月九日以台財稅字第八六一九一一一九五號函釋意
    旨，改以「直接扣抵法」核計原告自八十一年九月一日「兼營營業人營業稅額計
    算辦法」第八條之一修正施行之日起至八十四年十月間止之營業稅，另為適法之
    處分。
據上論結，本件原告之訴為有理由，爰依行政訴訟法第九十八條第三項前段，判決如
主文。
中　　華　　民　　國　　九十三　　　年　　　四　　　　月　　　十三      日
                             臺 北 高 等 行 政 法 院   第 七 庭
                                           審 判 長 法  官   鄭小康
                                                    法  官   黃秋鴻
                                                    法  官   林金本
右為正本係照原本作成。
如不服本判決，應於送達後二十日內，向本院提出上訴狀並表明上訴理由，如於本判
決宣示後送達前提起上訴者，應於判決送達後二十日內補提上訴理由書（須按他造人
數附繕本）。
中　　華　　民　　國　　九十三　　　年　　　四　　　　月　　　十三      日
　　　　　　　　　　　　　　　　　　　　            書記官　簡信滇
